【裁判字號】    98,上易,661
【裁判日期】    980618
【裁判案由】    竊盜
【裁判全文】
臺灣高等法院臺中分院刑事判決         98年度上易字第661號
上  訴  人
即  被  告  丁○○
上列上訴人因竊盜案件，不服臺灣彰化地方法院98年度易字第87
號中華民國98年3月6日第一審判決（起訴案號：臺灣彰化地方法
院檢察署97年度偵字第10781號），提起上訴，本院判決如下：
    主    文
原判決撤銷。
丁○○無罪。
    理    由
一、公訴意旨略以：上訴人即被告丁○○（下稱被告）各基於為
    自己不法所有之意圖，騎駛車牌號碼KSC-463號之黑色重型
    機車，分別為下列竊盜犯行：
（一）於民國97年4月30日上午6時許，被告攜帶客觀上足為兇器
      使用之不詳金屬利器，在彰化縣大城鄉○○段地號第236
      之1號農地旁，以將電纜線放在磚塊上砍劈之方式，截斷
      被害人戊○○所有長度約90公尺之電纜線，並將電纜線分
      批放入白色肥料袋，而竊取得手，適有證人乙○○騎駛機
      車行經該處，發現異狀上前查看，被告即騎車逃離，並帶
      走部分已裝袋之電纜線。證人乙○○旋在附近找尋竊嫌下
      落，隨即於大城鄉○○村○○路附近發現被告騎乘機車載
      運一只裝有電纜線之肥料袋，乃大聲喊叫要求其停車，惟
      被告仍急駛逃離，經路口監視器拍攝而取得其騎車載運物
      品之畫面。
（二）於97年5月9日上午某時，被告攜帶客觀上足為兇器使用之
      開山刀1支，至彰化縣芳苑鄉某處，以持上揭開山刀砍斷
      電纜線之方法，竊得被害人甲○○所有之黑色電纜線（長
      度約21公尺）及灰色電纜線（長度約18公尺）各1條。嗣
      於同日12時20分許，以上揭機車載運至彰化縣芳苑鄉○街
      村○道臺17線與新上路口前時，因其行跡可疑遭警攔查詢
      問，而發現其機車上所載運電纜線銅線與外皮末端之橫斷
      面均頗新穎，有竊盜之嫌，因而循線查知上情，並扣得被
      告所有供行竊所用之開山刀1支，及前述黑色、灰色電纜
      線（警方各截取1小段扣案，其餘發還給疑似被害人之甲○○）。因認被告涉犯刑法第321條第1項第3款之攜帶兇
      器竊盜罪嫌云云。
二、按犯罪事實應依證據認定之，無證據不得認定犯罪事實；又
    不能證明被告犯罪或其行為不罰者，應諭知無罪之判決，刑
    事訴訟法第154條第2項第301條第1項分別定有明文。又所
    謂認定犯罪事實之證據，係指足以認定被告確有犯罪行為之
    積極證據而言，該項證據自須適合於被告犯罪事實之認定，
    始得採為斷罪之資料；且如未能發現相當確實證據，或證據
    不足以證明，自不能以推測或擬制之方法，以為裁判之基礎
    ；而認定犯罪事實所憑之證據，雖不以直接證據為限，間接
    證據亦包括在內，然而無論直接證據或間接證據，其為訴訟
    上之證明，須於通常一般人均不致有所懷疑，而得確信其為
    真實之程度者，始得據為有罪之認定，倘其證明尚未達到此
    一程度，而有合理之懷疑存在時，即難遽採為不利被告之認
    定（最高法院76年臺上字第4986號判例參照）。另刑事訴訟
    法第161條第1項規定：檢察官就被告犯罪事實，應負舉證責
    任，並指出證明之方法。因此，檢察官對於起訴之犯罪事實
    ，應負提出證據及說服之實質舉證責任。倘其所提出之證據
    ，不足為被告有罪之積極證明，或其指出證明之方法，無從
    說服法院以形成被告有罪之心證，基於無罪推定之原則，自
    不能為被告有罪之判決（最高法院92年臺上字第128號判例
    參照）。
三、證據能力之說明：
（一）按刑事訴訟法第159條之5規定：「（第1項）被告以外之
      人於審判外之陳述，雖不符前四條之規定，而經當事人於
      審判程序同意作為證據，法院審酌該言詞陳述或書面陳述
      作成時之情況，認為適當者，亦得為證據。（第2項）當
      事人、代理人或辯護人於法院調查證據時，知有第一百五
      十九條第一項不得為證據之情形，而未於言詞辯論終結前
      聲明異議者，視為有前項之同意。」，其立法意旨在於傳
      聞證據未經當事人之反對詰問予以核實，原則上先予排除
      ，惟若當事人已放棄詰問或未聲明異議，基於證據資料愈
      豐富，愈有助於真實發現之理念，且強化言詞辯論原則，
      法院自可承認該傳聞證據例外擁有證據能力。經查，本案
      下列使用之非供述證據，及證人童煥文於警詢中之陳述，
      性質上均屬傳聞證據，惟經檢察官、被告於本院98年5月4
      日準備程序時，均表示對上開證據之證據能力沒有意見，
      同意作為證據（見本院卷第35頁），又本院審酌上開言詞
      陳述或書面陳述作成時之情況，查無其他不法之情狀，足
      認為得為本案之證據，依刑事訴訟法第159條之5之規定，
      有證據能力。
（二）按「被告以外之證人於檢察事務官、司法警察官或司法
      警察調查中所為之陳述，與審判中不符時，其先前之陳述
      ，於充足刑事訴訟法第一百五十九條之二所定之『可信性
      』與『必要性』要件，即屬合於得為證據使用之傳聞例外
      ，應依法律所定各種證據之調查方式，踐行調查之程序，
      始得作為判斷事實之依據。至於被告以外之證人於審判中
      所為之陳述，與先前之陳述內容相左或不一致時，如非以
      先前之陳述作為認定犯罪事實存否之證據，即無贅餘說明
      其有無證據能力之必要；該不合傳聞例外之先前陳述，雖
      不得作為犯罪成立與否之實體證據，按之刑事訴訟法第一
      百六十六條之一第二項、第三項第六款、第一百六十六條
      之二第一項、第二項等規定，尚非不得以其先前所為『自
      我矛盾之陳述』，用來彈劾（爭執、否定）該證人在審判
      中供述證據之證明力。此種僅止於用來爭執證明力之彈劾
      證據，即無嚴格證明法則之適用」此有最高法院96年度臺
      上字第7337號判決要旨可按。證人乙○○於警詢時之陳述
      ，雖為被告以外之人於審判外所為之言詞或書面陳述，為
      傳聞證據，但依前述最高法院判決意旨，本案以之作為彈
      劾證據，而非用之為實體證據，即屬無違傳聞法則與嚴格
      證明法則。
四、公訴意旨認被告涉犯攜帶兇器竊盜罪嫌，係以上揭犯罪事實
    ，業據證人戊○○、乙○○、甲○○、童煥文等人於警詢時
    及偵查中證述甚詳，且有竊盜現場照片、路口監視器翻拍照
    片及查獲照片多張附卷與被告所有供行竊所用之開山刀1支
    與其竊得之電纜線2條扣案可資佐證。被告所辯，顯係事後
    圖卸之詞，不足採信，為其主要論據。然訊據被告固坦承有
    於97年4月30日上午6時許騎駛機車至彰化縣大城鄉○○村○○路，及於同年5月9日12時20分許，在彰化縣芳苑鄉○街村
    ○道臺17線與新上路口為警查獲攜帶電纜線及開山刀，惟矢
    口否認有何加重竊盜犯行，辯稱：其於97年4月30日是要去
    大城鄉找朋友，才會被路口監視器拍攝到騎車身影，但當時
    車上所載物品為水管，不是電纜線，該水管是其在路邊撿到
    的，鄉間有許多人和他一樣，會撿拾路邊的東西；又其於同
    年5月9日為警查獲之電纜線，是以前工作留下之物，其準備
    要回收銅線再拿去販售，其上會有新切痕，是因其原想用刀
    切掉塑膠皮只留銅線，但很難處理，後來才想用燒的，而開
    山刀則是其平日防身使用之物等語。
五、經查：
（一）就公訴意旨（一）部分，證人乙○○雖於警詢時證述：其
      於97年4月30日上午6時40分許，發現被告在被害人戊○○
      之苗場附近，其距離他約有40公尺，見其接近時即迅速駛
      車離去，並在現場留下一只白色肥料袋及來不及裝進袋內
      之電纜線，其隨即報警並在附近搜尋，數分鐘後即在大城
      鄉○○村○○路旁上山幹26Y6前排水溝發現被告騎機車載
      著1只裝有電纜線之白色肥料袋，其乃呼喊要求被告停車
      ，並指責其怎可拿別人之電纜線，惟被告仍駕車逃逸等語
      （見偵查卷第19頁）。又證人乙○○於本院審理時具結證
      稱：被偷的電纜線是在其農地旁約3、400公尺，不是在其
      看到那個騎乘機車人的現場，其沒有親眼看到有人在偷戊○○的電纜線，其會覺得懷疑，是因當時是早上約6、7點
      其去巡田時，那個時間怎麼會有人來收電線，其當時那樣
      子看去，認為是電線，其距離他約是警詢時所言的40公尺
      等語（見本院卷第56至57頁）。依證人乙○○上述一致之
      證述可知，其並未當場看見竊盜之經過，而是在路上見及
      被告騎機車經過，且其距離被告騎乘之機車約有40公尺，
      其看過去認為被告車上之物品是電纜線。是以，被告是否
      有竊盜之行為，證人乙○○之上開證言，非屬直接證據，
      其只能證明被告當時有騎乘機車並出現在附近，至於竊盜
      部分，則必須有更積極之證據以資證明。且證人乙○○以
      相距40公尺之距離，判斷被告車上之物品為電纜線，應是
      出於其個人之主觀推測，此從其於本院審理時，就其認為
      被告所載物品為電纜線之語氣不確定，可得而知，而本案
      此部分並未扣得被告機車上之物品，亦無法確認是電纜線
      ，另依卷附之監視器翻拍照片（見偵查卷第34至36頁）觀
      之，只能確定是灰色長條物品纏繞放入白色袋子內，置於
      被告騎乘機車之踏板上，至於該灰色長條物品為何，實無
      從確認。被告辯稱該灰色長條物品是其撿拾之水管等語，
      經其於本院審理時，攜帶類似之長條水管（經本院拍攝照
      片附卷，詳見本院卷第63至67頁，另經本院剪取一段置於
      本院卷證物袋內）到庭說明，該水管為灰色長條物品，經
      本院檢視後認為水管亦可成彎曲纏繞狀，原審認為此為其
      與水管應有之形狀截然不同（見原審卷第3頁），其論述
      之依據為何，未見說明，亦與被告舉證證明之情形相違，
      是其認定應有誤會。被告所提之水管雖外觀有螺旋紋，公
      訴人質疑其與上開監視器翻拍照片呈現之灰色長條物品不
      同，被告就此辯稱：其只能拿類似材質之水管來，不可能
      找到一模一樣之東西等語（見本院卷第57頁），本院斟酌
      上開監視器翻拍照片，其畫面或因本身畫素不高或因翻拍
      成照片而略顯模糊，就該灰色長條物品上是否有螺旋紋無
      從判斷，無從證明被告所言屬實，但亦無從證明監視器翻
      拍照片上之灰色長條物品是電纜線，基於罪疑唯有利於被
      告原則，自應為被告有利方向之認定。另原審認為「扣案
      之開山刀上留有磚紅色粉末」（見偵查卷第41頁之照片）
      ，與被害人戊○○失竊現場所發現疑似供竊盜者劈砍電纜
      線使用之磚塊顏色吻合（見偵查卷第37、38頁之照片），
      應認被告係使用該開山刀竊取被害人戊○○所有之電纜線
      無訛」，惟扣案之開山刀上殘留者是否為磚紅色粉末，原
      審僅依照片認定，尚屬率斷，且該刀係於97年5月9日上午
      查扣，本案之竊盜犯行是於97年4月30日上午發現，已相
      距9日之久，其間有多種情形發生之可能，尚難以9日後查
      扣之開山刀上殘留物，即可推論當時被告係以該開山刀砍
      斷電纜線。
（二）就公訴意旨（二）部分，起訴書雖記載查獲之電纜線為證
      人甲○○所失竊，惟證人甲○○於原審審理時具結證稱：
      其無法確定扣案之物是否其本人失竊，因其失竊過很多次
      ，也沒有每天到田裡查看，警方查獲之電纜線有可能是其
      所有，也有可能不是，在其向警方報案後2、3個月，才接
      獲通知有抓到竊嫌，警詢筆錄內容沒看清楚等語（見原審
      卷第39頁），而本院向彰化縣警察局芳苑分局函查請其查
      明被害人洪泉源於失竊電纜線時是否有報案之紀錄，經該
      分局函覆：被害人甲○○於失竊電纜時，並未向該分局路
      上派出所報案，故查無原始之報案紀錄等語，此有該分局
      98年5月6日芳警分偵字第0980007745號函可憑（見本院卷
      第50頁），是依證人甲○○之證述，尚難認被害人確實為
      甲○○，此部分起訴書之記載應有誤會，是以該查獲之電
      纜線究為何人所有或由何人持有中？則屬無法證明。然以
      該查獲電纜線之狀態觀之，則於被告取得之前，可能正在
      他人持有中，亦可能為他人遺失，甚至是拋棄之物。若為
      第一種情形，被告固然該當竊盜罪責，倘若是第二種情形
      ，則被告應該當侵占遺失物或離本人持有之物罪，若為最
      後一種情形，被告尚無刑事責任可言。檢察官於本案既起
      訴被告係犯竊盜罪，則檢察官須舉證證明自被告身上查獲
      之電纜線係在他人持有中，但本案經偵查、原審及本院審
      理，警方或檢察官均並未能舉證證明該查獲電纜線係在他
      人持有中。又被告之此部分辯解雖與證人童煥文於警詢時
      所證述不一致，惟上開與竊盜罪成立有關之構成要件事實
      ，既無法確認，則被告所辯縱有虛偽，亦不得因此反面推
      論被告之罪行成立，致違刑事舉證分配之法則，本案此部
      分檢察官既不能舉證證明被告有竊盜犯行，而使本院產生
      無庸置疑之確信心證，則本案此部分依罪疑唯有利於被告
      原則，自不得對被告為不利之認定。
六、依舉證分配之法則，對於被告之成罪事項，應由檢察官負舉
    證義務，檢察官無法舉證使本院產生無合理懷疑之確信心證
    ，縱被告所辯不足採信，亦不得因此反面推論被告之罪行成
    立，致違刑事舉證分配之法則。本案此部分檢察官既不能舉
    證證明被告有加重竊盜之行為，而使本院產生無庸置疑之明
    確心證，則本案此部分依罪疑唯有利於被告原則，應對被告
    為有利之認定。此外，本院在得依或應依職權調查證據之範
    圍內，復查無其他積極明確之證據，足以認定被告有檢察官
    所指之罪行，自屬不能證明被告犯罪。原審未為詳查，遽對
    被告論罪科刑，即有未合，是被告上訴否認犯行，指摘原判
    決不當，為有理由，自應由本院將原判決撤銷，並為被告無
    罪之諭知。
據上論斷，應依刑事訴訟法第369條第1項前段、第364條、第301
第1項，判決如主文。
本案經檢察官丙○○到庭執行職務。
中    華    民    國    98    年    6     月    18    日
            刑事第五庭  審判長法  官  趙  春  碧
                              法  官  何  秀  燕
                              法  官  楊  真  明
上列正本證明與原本無異。
不得上訴。
                              書記官  李  淑   芬
中    華    民    國    98    年    6     月    18    日


司法院資訊處製作；財團法人民間司法改革基金會備份。
